【裁判字號】    98,訴緝,58
【裁判日期】    980331
【裁判案由】    偽造文書等
【裁判全文】
臺灣臺北地方法院刑事判決              98年度訴緝字第58號
公  訴  人  臺灣臺北地方法院檢察署檢察官
被      告  甲○○
上列被告因變造文書等案件，經檢察官提起公訴（94年度偵字第
8209號），本院判決如下：
    主  文
甲○○行使偽造私文書，足以生損害於公眾及他人，處有期徒刑
陸月，如易科罰金，以銀元參佰元（即新臺幣玖佰元）折算壹日
。未扣案偽造之「林宏哲」印章壹枚、醫事人員合約書上偽造之
「林宏哲」署押貳枚、「林宏哲」印文壹枚、變造之外科專科醫
師證書及台北市醫師公會會員證書各壹張均沒收。
    事  實
一、甲○○前於民國88年間因違反醫師法及詐欺案件，經臺灣高
    等法院高雄分院於91年10月16日以91年度上易字第158號分
    別判處有期徒刑1年2月、10月，應執行刑有期徒刑1年10月
    確定（不構成累犯）。詎仍不知悔改，於入監服刑前，見乙
    ○○在中國時報刊登聘請外科醫師之廣告後，竟基於行使偽
    造私文書、行使變造特種文書及為自己不法所有之意圖，於
    民國92年7月25日前某日，在不詳處所，將其影印自不知情
    之不詳之人真實之外科專科醫師證書及臺北市醫師公會會員
    證書影本，以換貼照片及重新打上「林宏哲」姓名，並填寫
    其個人年籍資料之方式，變造為「林宏哲」名義之外科專科
    醫師證書及臺北市醫師公會會員證書。嗣於92年7月25日，
    持上開變造之醫師證書、會員證書彩色影本，至乙○○開設
    之址設臺北市大安區○○○路○段333號7樓「聖華診所」，
    假冒「林宏哲」之名義，詐稱其有外科醫師資格，向乙○○
    應徵外科醫師職務，以為行使。致乙○○因而陷於錯誤，同
    意以每月新臺幣（下同）22萬元之薪資聘請其擔任「聖華診
    所」之負責醫師。嗣於同年月27日雙方簽訂醫事人員合約書
    。甲○○於上開合約書偽造「林宏哲」之署押2枚，及持其
    先前於不詳時、地，委請不知情之刻印人員所偽刻之「林宏
    哲」印章1枚蓋印於上，偽造「林宏哲」之印文1枚，再持交
    乙○○予為行使。乙○○則支付簽約金及預付薪資共新臺幣
    （下同）35萬元予甲○○。足以生損害於乙○○、「林宏哲
    」及行政院衛生署核發醫師證書、臺北市醫師公會核發會員
    證書之正確性。嗣於同年8月間，乙○○因申請「聖華診所
    」開業執照，須甲○○本人至臺北市政府衛生局辦理醫師開
    業登記手續，惟甲○○竟拒絕前往，乙○○察覺有異，經向
    臺北市政府衛生局及醫師公會查證，始悉上情。
二、案經乙○○告訴及臺北市政府警察局中山分局報告臺灣臺北
    地方法院檢察署檢察官偵查起訴。
    理  由
壹、程序事項:
    本件被告甲○○所犯非死刑、無期徒刑或最輕本刑有期徒刑
    3 年以上之罪，亦非高等法院管轄第一審案件，且於準備程
    序進行中，被告先就被訴事實為有罪之陳述，經告知被告簡
    式審判程序之旨，並聽取檢察官、被告之意見後，本院合議
    庭裁定由受命法官進行簡式審判程序，合先敘明。
貳、實體事項:
一、認定本件犯罪事實所依憑之證據及理由:
    上揭犯罪事實，業據被告甲○○於本院審理時坦承不諱，核
    與證人即告訴人乙○○於偵查中之證詞相符（參偵卷第5-8
    頁、46頁）。並有醫事人員合約書及變造之上貼有被告相片
    、載有被告年籍之外科專科醫師證書、臺北市醫師公會會員
    證書等在卷可稽（參偵字第8209號卷第11 -16頁）。足認被
    告前開出於任意性之自白，核與事實相符，而可採信。從而
    ，本件被告行使偽造私文書、行使變造特種文書、詐欺取財
    等犯行，事證明確，洵堪認定，應依法論科。
二、論罪科刑理由:
  (一)被告行為後，刑法於94年1月7日修正通過，於94年2月2日公
    布，並於95年7月1日施行。按行為後法律有變更者，適用行
    為時之法律，但行為後之法律有利於行為人者，適用最有利
    於行為人之法律，現行刑法第2條第1項訂有明文。本次刑法
    修正之比較新舊法，應就罪刑有關之共犯、未遂犯、想像競
    合犯、牽連犯、連續犯、結合犯，以及累犯加重、自首減輕
    暨其他法定加減原因（如身分加減）與加減例等一切情形，
    綜其全部罪刑之結果而為比較。（最高法院95年5月23日著
    有95年度第8次刑庭會議決議可資參照。），合先敘明。經
    查：
  (1)刑法第212條變造特種文書罪及同法第339條第1項詐欺取財
    罪之規定雖未修正，惟其法定刑有有罰金刑，修正後刑法第
    33條第5款之規定，最低額為新臺幣1,000元，惟依被告行為
    時之刑法第33條第5款規定，罰金之最低額僅新臺幣3元。比
    較修正前後之刑罰法律，適用修正後之規定，對被告顯未有
    利。
  (2)被告行為後，刑法第55條後段之牽連犯規定亦經刪除。是於
    新法修正施行後，被告所為之行使偽造私文書、行使變造特
    種文書、詐欺取財等犯行，即須分論併罰。比較新、舊法之
    規定，修正後之規定對於被告較為不利。
  (3)綜合上述各條文修正前、後之比較，揆諸前揭最高法院決議
    及修正後刑法第2條第1項前段、後段規定之「從舊、從輕」
    原則，自應適用被告行為時之法律，即修正前刑法之相關規
    定，予以論處。
  (二)被告行使變造之外科專科醫師證書及臺北市醫師公會會員證
    書，以及偽以「林宏哲」之名義與告訴人乙○○簽立合約，
    自足以生損害於乙○○、「林宏哲」及行政院衛生署核發醫
    師證書、臺北市醫師公會核發會員證書之正確性。又按「影
    本與原本可有相同之效果，如將原本予以影印後，將影本之
    部分內容手竄改，重加影印，其與無制作權人將其原本竄改
    ，作另一表示其意思者無異，應成立變造文書罪。」（最高
    法院72年度第14次刑事庭會議決議參照。）。是核被告所為
    ，係犯刑法第216條、第210條行使偽造私文書、第216條、
    第212條行使變造特種文書、第339條第1項詐欺取財罪。公
    訴意旨認被告以上開方式制作並行使不實之醫師證書及會員
    證書部分之所為，係犯同條之行使偽造特種文書罪，尚有未
    洽，附此敘明。被告偽造印章、署押、印文為偽造私文書之
    部分行為，又被告偽造私文書及變造特種文書後復持以行使
    ，其偽造私文書、變造特種文書之低度行為，分別為其行使
    偽造私文書及行使變造特種文書之高度行為所吸收，均不另
    論罪。被告委託不詳之刻印人員偽刻「林宏哲」之印章，為
    間接正犯。被告所犯上開三罪，有方法、目的之牽連關係，
    依修正前刑法第55條之規定，從一重之行使偽造私文書之一
    罪處斷。爰審酌被告前於88年間因違反醫師法及詐欺案件，
    經臺灣高等法院高雄分院於91年10月16日以91年度上易字第
    158號分別判處有期徒刑1年2月、10月，應執行刑有期徒刑1
    年10月確定，仍未悛悔，而於入監執行前再犯本罪，此有臺
    灣高等法院被告前案紀錄表在卷可稽，其素行不佳，此次共
    詐得之款項達35萬元，惟其犯後已坦承犯行，且已先後清償
    告訴人20萬元，尚欠15萬元，業據告訴人於偵查中陳明在案
    （參偵字第8209號卷第65頁）之犯後態度等一切情狀，量處
    如主文所示之刑。
  (三)被告行為時刑法第41條第1項規定: 「犯最重本刑為5年以下
    有期徒刑以下之刑之罪，而受6個月以下有期徒刑或拘役之
    宣告，因身體、教育、職業、家庭之關係或其他正當事由，
    執行顯有困難者，得以1元以上3元以下折算1日，易科罰金
    。但確因不執行所宣告之刑，難收矯正之效，或難以維持法
    秩序者，不在此限。」。斯時易科罰金之折算標準，依修正
    前罰金罰鍰提高標準條例第2條（該條規定現已刪除）規定
    ，係就其原定數額提高為100倍折算1日，並依現行法規所定
    貨幣單位折算新臺幣條例第2條折算為新臺幣，則適用舊法
    之結果，易科罰金之折算標準應以銀元100元至300元即新臺
    幣300元至900元折算1日。而修正後刑法第41條第1項前段規
    定：「犯最重本刑為5年以下有期徒刑以下之刑之罪，而受6
    個月以下有期徒刑或拘役之宣告者，得以新臺幣1,000元、2
    ,0 00元或3,000元折算1日，易科罰金」，於同日並廢除罰
    金罰鍰提高標準條例第2條之規定，亦即係以新臺幣1,000元
    、2, 000元或3,000元折算1日。」。經比較新舊法之結果，
    認適用新法關於易科罰金之規定，對被告並非較為有利，應
    適用前開修正前易科罰金相關規定。爰併依修正前刑法第41
    條第1項規定及修正前罰金罰鍰提高標準條例第2條規定，諭
    知易科罰金之折算標準。
  (四)本件被告犯上開之罪其犯罪時間雖為92年間，係在96年4月2
    4日之前，但被告於中華民國九十六年罪犯減刑條例施行前
    之95年4月11日經本院發布通緝，其並未於96年12月31日主
    動歸案，而係於98年3月3日始經警緝獲，此有通緝書及通緝
    案件報告書在卷可稽，自無從獲得減刑之寬典，附此敘明。
  (五)未扣案之偽造「林宏哲」印章1枚、醫事人員合約書上偽造
    之「林宏哲」署押2枚、「林宏哲」印文1枚，分別為偽造之
    印章、署押、印文，爰依刑法第219條規定，宣告沒收。另
    未扣案之變造外科專科醫師證書、台北市醫師公會會員證書
    各1張，係被告所有，因犯罪所生之物，雖未扣案，但無證
    據證明業已滅失，爰併依刑法第38條第1項第3款規定，宣告
    沒收。至於被告持以向乙○○應徵之變造外科專科醫師證書
    、台北市醫師公會會員證書影本，已於行使後，為告訴人乙
    ○○所有，爰不另為沒收之諭知，附此敘明。
據上論斷，應依刑事訴訟法第273條之1、第299條第1項前段，刑
法第216條、第210條、第212條、第339條第1項、第55條（修正
前）、第41條第1項前段（修正前）、第219條、第38條第1項第
3款，刑法施行法第1條之1，修正前罰金罰鍰提高標準條例第2條
，現行法規所定貨幣單位折算新臺幣條例第2條，判決如主文。
本案經檢察官楊智綸到庭執行職務
中    華    民    國    98    年    3     月    31    日
                  刑事第四庭    法  官  李桂英
上正本證明與原本無異。
如不服本判決應於收受送達後10日內向本院提出上訴書狀，並應
敘述具體理由；其未敘述上訴理由者，應於上訴期間屆滿後20日
內向本院補提理由書（均須按他造當事人之人數附繕本）「切勿
逕送上級法院」。告訴人或被害人如對於本判決不服者，應具備
理由請求檢察官上訴，其上訴期間之計算係以檢察官收受判決正
本之日期為準。
                                書記官  嚴君珮
中    華    民    國    98    年    3     月    31    日
附錄本案論罪科刑法條全文:
中華民國刑法第216條
（行使偽造變造或登載不實之文書罪）
行使第210條至第215條之文書者，依偽造、變造文書或登載不實
事項或使登載不實事項之規定處斷。
中華民國刑法第210條
（偽造變造私文書罪）
偽造、變造私文書，足以生損害於公眾或他人者，處5年以下有
期徒刑。
中華民國刑法第212條
（偽造變造特種文書罪）
偽造、變造護照、旅券、免許證、特許證及關於品行、能力服務
或其他相類之證書、介紹書，足以生損害於公眾或他人者，處1
年以下有期徒刑、拘役或3百元以下罰金。
中華民國刑法第339條
（普通詐欺罪）
意圖為自己或第三人不法之所有，以詐術使人將本人或第三人之
物交付者，處5年以下有期徒刑、拘役或科或併科1千元以下罰金
。
以前項方法得財產上不法之利益或使第三人得之者，亦同。
前二項之未遂犯罰之。


司法院資訊處製作；財團法人民間司法改革基金會備份。
